【裁判字號】    98,消債更,310
【裁判日期】    981229
【裁判案由】    更生事件
【裁判全文】
臺灣臺南地方法院民事裁定           98年度消債更字第310號
聲  請  人
即  債務人  甲○○
上列當事人因消費者債務清理事件聲請更生，本院裁定如下：
    主  文
債務人甲○○自民國九十八年十二月二十九日下午五時起開始更
生程序，並命司法事務官進行本件更生程序。
    理  由
一、按債務人不能清償債務或有不能清償之虞，且無擔保或無優
    先權之債務總額未逾新臺幣（下同）1,200 萬元者，於法院
    裁定開始清算程序或宣告破產前，得向法院聲請更生。法院
    開始更生程序之裁定，應載明其年、月、日、時，並即時發
    生效力，消費者債務清理條例第3條、第42條第1項、第45條
    第1 項定有明文。又按債務人對於金融機構因消費借貸、自
    用住宅借款、信用卡或現金卡契約而負債務，在聲請更生或
    清算前，應提出債權人清冊，以書面向最大債權金融機構請
    求協商債務清償方案，並表明共同協商之意旨。消費者債務
    清理條例第151條第1項亦定有明文。
二、聲請意旨略以：聲請人即債務人甲○○任職於儀大股份有限
    公司（下稱儀大公司），每月薪資如無遭扣薪，每月收入總
    額約23,000元，除此收入外，名下雖有房屋、土地各1 筆及
    投資儀大公司，財產現值總額為579,280 元，然累計債務總
    金額已達4,391,591 元負債顯然超過資產甚多，聲請人尚須
    支出個人、家庭生活費及子女扶養費用，已達不能清償債務
    或有不能清償之虞之程度。聲請人曾於民國98年2 月16日向
    最大債權金融機構國泰世華商業銀行股份有限公司（以下稱
    國泰世華銀行）申請債務前置協商，惟因部分債權金融機構
    已開始對聲請人強制扣薪，且聲請人另對良京實業股份有限
    公司（以下稱良京實業公司）、摩根聯邦資產管理股份有限
    公司（以下稱摩根聯邦公司）所負之債務無法納入協商，聲
    請人以每月遭扣薪後之收入，扣除必要生活費用及子女扶養
    費用後，實無法負擔國泰世華銀行提供之利率與繳款金額。
    國泰世華銀行亦無法接受債務人提出每月償還5,000 元之債
    務清償方案，因而協商不成立。債務人無擔保或無優先權之
    債務總額未逾1,200 萬元，復未經法院裁定開始清算程序或
    宣告破產，爰依法聲請更生等語。
三、經查：
    (一)聲請人於消費者債務清理條例施行前，未曾與最大債權金
      融機構就無擔保債務成立協商，嗣於施行後始向最大債權
      金融機構國泰世華銀行申請債務協商，經國泰世華銀行評
      估後，提供「180期、年利率0%、月付金18,431 元」之還
      款方案，惟聲請人表示因荷蘭銀行鳳山分行及聯邦商業銀
      行已將其債務約92餘萬元轉讓予資產管理公司無法納入前
      置協商，故不願接受協商，並於98年3 月25日經國泰世華
      銀行通知協商不成立等情，業據國泰世華銀行陳明在卷（
      本審卷第185 頁），並有聲請人提出之協商不成立通知書
      （本審卷第15頁）及國泰世華銀行提出之相關資料附件在
      卷可稽（本審卷第186至第224頁）自堪信為真實。
    (二)另聲請人主張累積債務金額已達4,391,591 元，其無擔保
      或無優先權之債務總額未逾1,200 萬元之等語，經查，聲
      請人之無擔保債權金融機構之債務總額為3,468,297元（
      3,292,765元＋175,532元永豐信用卡公司），此有財團法
      人金融聯合徵信中心之當事人綜合信用報告─債務清理條
      例前置協商專用債權人清冊（本審卷第25頁至第27頁）及
      財團法人金融聯合徵信中心之當事人綜合信用報告書在卷
      足憑（本審卷第33頁）。次查，聲請人對良京實業公司，
      尚有債務本金164,165 元，及其利息、違約金未清償；另
      對摩根聯邦公司尚有債務本金426,936 元，及其利息、違
      約金、程序費用未清償等情，業據良京實業公司、摩根聯
      邦公司分別具狀陳明在卷（本審卷第179頁至第184頁、第
      225頁至第228頁）。是聲請人之無擔保或無優先權之債務
      總額，並未逾1,200萬元無訛。
    (三)聲請人主張其協商當時任職於儀大公司，每月薪資收入「
      遭扣薪後」實領約23,000元等語。惟依銀行公會97年7 月
      18日所製頒作業準則第21頁第6項第1款規定：「已進行扣
      薪之案件仍應納入協商，執行扣薪之債權人自最大債權金
      融機構『簽約完成日』起5 個營業日內暫停停止扣薪作業
      ，…」。是以，依上開作業準則，聲請人如能與最大債權
      金融機構成立協商後，其他債權金融機構亦會聲請停止執
      行扣薪，是聲請人之每月薪資應以未遭扣薪時計算為當。
      且聲請人每月除有薪資外，每年度尚有考績獎金、年終獎
      金等收入。又獎金、津貼等，雖非按月發放，然仍屬聲請
      人收入之一部分，聲請人既已積欠債務，本應將領得之獎
      金、津貼等妥善分配。經查：聲請人自98年1 月起，至98
      年4 月止之協商期間，未被強制執行扣薪前，所領薪資，
      包含獎金及津貼等共計114,827元【（98年1月份薪資27,8
      23元＋98年2月份薪資25,612元＋98年3月份薪資29,645元
      ＋98年4 月份薪資26,634元）＋（97年年終獎金15,340元
      4/12＝5113元）＝114,827元，元以下四捨五入】， 平
      均每月薪資約為28,707元（114,827元4個月＝28,707元
      ），此經本院向聲請人任職之儀大公司查明，有該公司函
      附聲請人之薪資表在卷足稽（本審卷第125頁、第260頁至
      第261頁）。是以，本院認聲請人協商期間薪資收入應以2
      8,707元為計，始為合理。
    (四)聲請人主張其每月尚須支出膳食費8,000 元（包含聲請人
      及聲請人之女）、交通費1,000元、住家 （水、電、瓦斯
      費等）2,000元、 雜項支出1,000元、電話費1,000元、扶
      養費4,000元、勞健保費911元云云，惟查：
      1.債務人與金融機構之債權人若有成立協商，即應本於債
        權契約，依誠實及信用之原則勉力履行之。是以，債務
        人在履行債務期間，須經歷經濟困苦之過程，其生活程
        度當然必須相當限制，除應積極開源努力勤奮工作以增
        加收入償還債務外，尚須節流儉樸其生活需求而適當控
        制其生活費用支出，以達成勉力履行債務。依行政院內
        政部所公告98年度臺灣省低收入戶最低生活費用每人每
        月為9,829 元，該生活費標準係按照政府最近一年平均
        每人消費支出（包括食品費、衣著鞋襪費、房租水電費
        、家居管理費、醫療保健費、交通通訊費、娛樂教育費
        及雜項支出）60%訂定，是應認以此9,829元為聲請人每
        月之生活費用，聲請人主張超越此範圍部分顯不足採信
        。況且，聲請人於履行債務期間本應節約省用而過較不
        寬裕之經濟生活，並誠實勤勉地履行債務，以符合公平
        正義及誠信原則，是認聲請人每月必要生活費用（包含
        食、衣、住、行、強制性保險等）依上開標準以每月9,
        829元計算，始屬合理。
      2.至於聲請人育有一名子女，為85年2 月14日出生之乙○
        ○，此有聲請人所提戶籍謄本在卷可按（本審卷第40頁
        ）。按直系血親相互間互負扶養義務；父母對於未成年
        之子女，有保護及教養之權利義務；父母對於未成年子
        女之扶養義務，不因結婚經撤銷或離婚而受影響，其扶
        養程度應按受扶養權利者之需要與負扶養義務者之經濟
        能力及身分定之，民法第1084條第2項、第1114條第1項
        、第1116條之2、 第1119條分別定有明文。故父母婚姻
        關係消滅後，未行使親權之父母一方，僅其親權之行使
        暫時停止，其與未成年子女之身分關係，不因此而受影
        響，父、母仍應各依其經濟能力及身分，與未成年子女
        之需要，共同對未成年子女負保護教養之義務，不因父
        、母之一方之經濟能力足以使受扶養人獲得完全滿足之
        扶養，而解免他方之共同保護教養義務。是聲請人前妻
        俞南花即乙○○之母，依前揭法文規定，既負有扶養子
        女義務，本院認前揭乙○○每月所需9,829 元之扶養費
        用聲請人自應與俞南花平均分擔該扶養費用，則聲請人
        每月應負擔之扶養費用應為4,915元即可（9829元2＝
        4,915元）。
      3.縱上，聲請人每月必要支出合計應為14,744元【 9,829
        元（個人生活費）＋4,915元 （未成年子女乙○○扶養
        費）】即已足。
    (五)聲請人復主張除薪資收入外，名下尚有房屋、土地各1 筆
      及投資儀大公司，財產現值總額為579,280 元等語。惟查
      ：聲請人所有土地臺南市○○區○○段241地號及其上735
      建號建物，鑑價價額為701,344 元，業據債權人國泰世華
      銀行陳明，並提出鑑價報告書在卷可稽（本審卷第264 頁
      至第269 頁），另聲請人投資儀大公司財產總額為24,280
      元，有甲○○稅務電子閘門財產所得調件明細表附卷可稽
      （本審卷第53頁、第54頁），則聲請人除薪資收入外，財
      產總額應為725,624元（701,344元＋24,280元＝725, 624
      元），始屬合理。
    (六)合前所述，聲請人每月薪資收入28,707元，則於扣除其每
      月必要支出14,744元後，每月僅餘13,963元。除此筆薪資
      收入外，聲請人名下雖有房屋、土地各1 筆及投資儀大公
      司，財產總額為725,624 元，然其無擔保債權金融機構之
      債務總額為3,468,297 元，另對良京實業公司及摩根聯邦
      公司負有前述債務。故聲請人每月收入，顯已不足清償最
      大債權金融機構國泰世華銀行所提協商款項每月18,431元
      甚明。是以，本件聲請人目前負債顯然超過資產甚多，已
      達有不能清償之程度，應可認定。
    (七)至於債務人前未曾經法院宣告清算程序或宣告破產，亦未
      曾依消費者債務清理條例或破產法之規定而受刑之宣告等
      情，亦有本院民事紀錄科查詢表、臺灣高等法院被告前案
      紀錄表在卷可憑。
四、綜上所述，聲請人僅係一般消費者，並未從事營業，其已達
    不能清償債務之程度，其中無擔保或無優先權之債務，在1,
    200 萬元以下。聲請人前曾向最大債權金融機構國泰世華銀
    行請求協商債務清償方案，惟協商不成立，且未經法院裁定
    開始清算程序或宣告破產，又查無消費者債務清理條例第 6
    條第3項、第8條或第46條各款所定駁回更生聲請之事由存在
    ，則債務人聲請更生，應屬有據，爰裁定准予自98年12月29
    日下午5 時起開始更生程序。又按法院裁定開始更生或清算
    程序後，得命司法事務官進行更生或清算程序，必要時得選
    任律師、會計師或其他適當之自然人或法人一人為監督人或
    管理人，消費者債務清理條例第16條第1 項定有明文，查本
    件債務人聲請更生既經准許，爰並依上開規定裁定命司法事
    務官進行本件更生程序，裁定如主文。
中    華    民    國    98    年    12    月    29    日
                  民事第一庭  法  官  王漢章
上為正本係照原本作成
本裁定不得抗告。
本裁定已於98年12月29日下午5時公告。
中    華    民    國    98    年    12    月    29    日
                              書記官  林木村

司法院資訊處製作；財團法人民間司法改革基金會備份。
